【裁判字號】    95,訴,2024
【裁判日期】    950328
【裁判案由】    返還信用卡消費貸款
【裁判全文】
臺灣臺北地方法院民事裁定              95年度訴字第2024號
原      告  台灣中小企業銀行股份有限公司
法定代理人  丁○○
訴訟代理人  乙○○
被      告  甲○○
            丙○○
上列當事人間返還信用卡消費貸款事件本院裁定如下：
    主  文
本件移送臺灣桃園地方法院。
    理  由
一、按當事人得以合意定第一審管轄法院；第24條之合意管轄，
    如當事人之一造為法人或商人，依其預定用於同類契約之條
    款而成立，按其情形顯失公平者，他造於為本案之言詞辯論
    前，得聲請移送於其管轄法院，民事訴訟法第24條第1項前
    段、第28條第2項前段分別定有明文。考其立法意旨，在於
    當事人之一造為法人或商人時，通常占有經濟上之強勢地位
    ，如因契約涉訟而須赴被告之住、居所地應訴，無論在組織
    及人員編制上，均尚難稱有重大不便。如法人或商人以預定
    用於同類契約之債務履行地或合意管轄條款，與非法人或商
    人之他造訂立契約時，他造就此類條款表面上雖有締約與否
    之自由，實際上幾無磋商或變更之餘地。則一旦因該契約涉
    訟，他造即必須遠赴法人或商人以定型化契約所預定之法院
    應訴，在考量應訴之不便，且多所勞費等程序上不利益之情
    況下，經濟上弱勢者往往被迫放棄應訴之機會，如此不僅顯
    示公平，並某程度侵害經濟上弱勢者在憲法上所保障之訴訟
    權，於是特別明文排除合意管轄規定之適用。是以，定型化
    契約當事人因此爭執涉訟時，如法人或商人據此向合意管轄
    法院起訴，在不影響當事人程序利益及浪費訴訟資源之情況
    下，非法人或商人之他造於為本案之言詞辯論前，得聲請移
    送於其管轄法院。因此，在無其他特別審判籍管轄法院之適
    用時，法院受理此種移轉管轄之聲請，自應依同法第1條「
    以原就被」原則定管轄法院。又共同訴訟之被告數人，其住
    所不在同一法院管轄區域內者，各該住所地之法院具有管轄
    權。同法第20條前段亦有明文。而共同訴訟之被告數人，其
    普通審判籍不在同一法院管轄區域內者，原告向何人普通審
    判籍所在地之法院起訴，有自由選擇之權（最高法院18年上
    字第2231號判例參照）。
二、經查，本件原告固主張依兩造簽訂之青年創業貸款契約第14
    條、授信約定書條第12條；原告與被告甲○○簽定之小額信
    用貸款約定書第14條、信用卡約定條款第24條，均合意本院
    為管轄法院，其向本院起訴自屬有據云云。惟查，該合意管
    轄條款係原告事先單方擬定之條款，且衡諸經驗法則，被告
    無磋商或變更之餘地，而本件被告住所地分別在桃園市、台
    北縣板橋市，其日常生活作息之地點大都在住所地區，於發
    生本契約紛爭須訴訟時，自以在該處應訴最稱便利。如謂被
    告須受原告單方所擬定條款之約束，而遠赴本院應訴，如此
    被告在考量勞力、時間及費用等程序上不利益之情況下，或
    須因此放棄應訴之機會，按其情形對被告難謂無顯失公平之
    處，為保護經濟上弱勢之被告，揆諸前揭規定及說明所示，
    本件即應排除合意管轄法院規定之適用，而依同法第1條「
    以原就被」（即以被告住所地）原則定管轄法院。另本件原
    告訴請被告2人連帶給付部分（即訴之聲明第1項），因被告
    2人住所不在同一法院管轄區域內，各該住所地之法院具有
    管轄權，原告向何人住所地法院起訴，有自由選擇之權，茲
    原告於本院95年3月27日言詞辯論期日表示同意移由臺灣桃
    園地方法院審理，且在考量被告甲○○為主債務人，及原告
    其餘訴之聲明第2、3、4項均是針對被告甲○○為請求之情
    形下，為免案件割裂為二個法院審理，造成兩造更大之不便
    ，本院認應全部移由臺灣桃園地方法院管轄，爰依被告甲○
    ○聲請將本件移送於該管轄法院。（至於被告丙○○聲請移
    轉臺灣板橋地方法院管轄部分，礙難准許，附此敘明）。
三、依民事訴訟法第28條第2項，裁定如主文。
中    華    民    國    95    年    3    月    28     日
                     民事第六庭    法  官  曾部倫
以上正本係照原本作成
如對本裁定抗告須於裁定送達後10日內向本院提出抗告狀，並繳
納抗告費新臺幣1,000元
中    華    民    國    95    年    3     月    28    日
                                    書記官  謝梅琴


司法院資訊處製作；財團法人民間司法改革基金會備份。
